ACORDAO-COMPLETO-2348423

ACÓRDÃO 5476/2020 ATA 14/2020 - PRIMEIRA CÂMARA

VISTOS, relatados e discutidos estes autos de recurso de reconsideração interposto por Genivaldo de Brito Chaves, ex-prefeito do Município de Sales - SP, contra o Acórdão 5832/2018-TCU-Primeira Câmara.
ACORDAM os Ministros do Tribunal de Contas da União, reunidos em sessão do Primeira Câmara, ante as razões expostas pelo relator e com fundamento nos artigos 32, inciso I, e 33 da Lei 8.443/1992, em: 
9.1. conhecer do recurso de reconsideração para, no mérito, negar-lhe provimento;
9.2. dar ciência dessa deliberação ao recorrente.

Recurso de reconsideração em Tomada de Contas Especial.

Primeira Câmara

Inicialmente, manifesto-me no sentido de acompanhar o voto proferido pelo eminente relator, sem prejuízo de registrar breves esclarecimentos acerca de meu posicionamento.
Nos processos que tratam da realização de eventos que envolvem a contratação de artistas, tenho defendido a aplicação do entendimento firmado a partir do Acórdão 1.435/2017-TCU-Plenário, proferido em sede de consulta formulada pelo Ministro do Turismo nos autos do TC 022.552/2016-2. 
Em linhas gerais, a partir da referida decisão, o Tribunal firmou entendimento, com caráter normativo, no sentido de que eventuais impropriedades na inexigibilidade de licitação para contratação de artistas ou bandas não ensejariam, por si só, a condenação em débito dos responsáveis.
Ainda segundo o referido julgado, a existência de dano ao erário seria evidenciada, em cada caso concreto, quando houvesse indícios de inexecução do evento ou quando não fosse possível comprovar o nexo de causalidade, que poderia ocorrer por meio da comprovação de que os pagamentos tenham sido recebidos pelo artista ou por seu representante devidamente habilitado, seja detentor de contrato de exclusividade, portador de instrumento de procuração ou carta de exclusividade.
Por seu turno, no que se refere ao ponto central da presente discussão, este colegiado, pelas lídimas razões aduzidas no voto apresentado pelo relator da matéria, tem se posicionado, no sentido de condicionar a demonstração do nexo de causalidade à apresentação dos recibos de cachês pelos artistas ou por seus empresários exclusivos.
Diante do exposto e considerando que minha posição particular tem sido superada nessa 1ª Câmara, acompanho a proposta formulada nos presentes autos pelo nobre relator, em respeito ao princípio da colegialidade.
TCU, Sala das Sessões Ministro Luciano Brandão Alves de Souza, em 12 de maio de 2020.
Ministro VITAL DO REGO
Redator

Prefeitura de Sales - SP.

3. Interessados/Responsáveis/Recorrentes:
3.1. Responsável: Genivaldo de Brito Chaves (XXX.184.628-XX)
3.2. Recorrente: Genivaldo de Brito Chaves (XXX.184.628-XX).

13.1. Ministros presentes: Benjamin Zymler (na Presidência), Walton Alencar Rodrigues (Relator), Bruno Dantas e Vital do Rêgo.
13.2. Ministro-Substituto presente: Weder de Oliveira.

ACORDAO-COMPLETO-2415475

Acórdão 6889/2020 - Primeira Câmara

WALTON ALENCAR RODRIGUES

Ministro Bruno Dantas.

Transcrevo instrução cuja proposta foi acolhida pelos escalões dirigentes da Secretaria de Recursos:
INTRODUÇÃO
1.	Trata-se de recurso de reconsideração interposto por Genivaldo de Brito Chaves (peça 38) , ex-prefeito do Município de Sales - SP, contra o Acórdão 5832/2018-TCU-Primeira Câmara (peça 26) , com o seguinte teor: 
9.1. considerar revel Genivaldo de Brito Chaves, para todos os efeitos, dando-se prosseguimento ao processo, nos termos do art. 12, § 3º, da Lei 8.443/1992; 
9.2. com fundamento nos arts. 1º, inciso I, 16, inciso III, alíneas 'b' e 'c', e 19 da Lei 8.443/1992, julgar irregulares as contas de Genivaldo de Brito Chaves e condená-lo ao pagamento do débito discriminado a seguir, atualizado monetariamente e acrescido dos juros de mora devidos, calculado desde a data de ocorrência indicada até sua efetiva quitação, na forma da legislação vigente, fixando o prazo de 15 (quinze) dias, a contar do recebimento da notificação, para que seja comprovado, perante este Tribunal, o recolhimento da quantia ao Tesouro Nacional, nos termos do art. 23, inciso III, alínea "a", da referida Lei, c/c o art. 214, inciso III, alínea "a", do Regimento Interno do TCU:
	 VALOR ORIGINAL (R$) 
	DATA DA OCORRÊNCIA 

	71.132,60 
	18/5/2011 

9.3. com fundamento no art. 57 da Lei 8.443/1992, aplicar a Genivaldo de Brito Chaves multa no valor de R$ 10.000,00 (dez mil reais) , atualizado monetariamente desde a data do presente acórdão até a do efetivo recolhimento, se for pago após o vencimento, na forma da legislação vigente, fixando o prazo de 15 (quinze) dias, a contar do recebimento da notificação, para que seja comprovado, perante este Tribunal, o recolhimento da quantia ao Tesouro Nacional, nos termos do art. 23, inciso III, alínea "a", da referida Lei, c/c o art. 214, inciso III, alínea "a", do Regimento Interno do TCU; 
9.4. com fundamento no art. 26 da Lei 8.443/1992, autorizar, se requerido, o pagamento da importância devida em até 36 (trinta e seis) parcelas mensais e consecutivas, fixando o prazo de 15 (quinze) dias, a contar do recebimento da notificação, para que seja comprovado, perante este Tribunal, o recolhimento da primeira parcela, e de 30 (trinta) dias, a contar da parcela anterior, para que seja comprovado o recolhimento das demais parcelas, devendo incidir sobre cada valor mensal os devidos acréscimos legais, na forma prevista na legislação vigente, além de alertar que a falta de comprovação do recolhimento de qualquer parcela importará no vencimento antecipado do saldo devedor, nos termos do art. 217 do Regimento Interno do TCU;
9.5. com fundamento no art. 28 da Lei 8.443/1992, autorizar, desde logo, a cobrança judicial das dívidas, caso não atendida a notificação; 
9.6. com fundamento no art. 16, § 3º, da Lei 8.443/1992, c/c art. 209, § 7º, do Regimento Interno do TCU, remeter cópia deste acórdão à Procuradoria da República em São Paulo, para adoção das medidas que entender cabíveis, bem como ao Tribunal de Contas do Estado de São Paulo (TCE-SP) ; 
9.7. dar ciência deste acórdão ao Ministério do Turismo e ao responsável.
HISTÓRICO
2.	Trata-se de tomada de contas especial (TCE) instaurada pelo Ministério do Turismo (MTur) em desfavor de Genivaldo de Brito Chaves, ex-Prefeito do Município de Sales/SP, em razão da impugnação total de despesas do Convênio 494/2010 (Siafi/Siconv 735850) , que tinha por objeto apoio à realização do evento intitulado "28ª Festa do Peão de Boiadeiro de Sales". 
2.1.	O convênio, com vigência de 27/5/2010 a 18/8/2011, foi firmado no valor de R$ 105.000,00, sendo R$ 97.000,00 à conta do órgão concedente e R$ 8.000,00 referentes à contrapartida da entidade convenente. Os recursos federais foram creditados na conta específica do convênio em 18/5/2011 (peça 21, p. 8) . 
2.2.	No âmbito do TCU, a unidade instrutora promoveu a citação do ex-prefeito (peça 5) . Contudo, embora regularmente citado, e tendo tomado ciência dos fatos (peça 6) , deixou transcorrer o prazo regimental sem que fossem apresentadas alegações de defesa, sendo considerado revel. 
2.3.	O gestor foi responsabilizado pelas seguintes irregularidades (peça 27, p. 2, item 14) :
14. No caso em questão, não houve comprovação do efetivo pagamento aos artistas, em virtude da ausência de comprovantes de pagamento de cachês, assinados pelos próprios artistas ou por seus representantes legais identificados por meio de contrato social, contrato de exclusividade, instrumento de procuração ou declaração de exclusividade, devidamente registrados em cartório, à luz do multicitado Acórdão 1435/2017-TCU-Plenário.
15. Chama-me atenção que o evento ocorreu no período de 27 a 29 de maio de 2010. Contudo, as declarações de exclusividade apresentadas foram emitidas com as datas de 23, 24 e 29 de abril de 2013 (peça 15, p. 162-164) .
16. Não se pode ignorar que se trata de inexigibilidade irregular de licitação, na qual não foram cumpridos os requisitos legais, tampouco as cláusulas do próprio convênio, que de forma clara e precisa inclusive diferenciou contratos de exclusividade de cartas de exclusividade, indicando a penalidade de glosa (cláusula terceira, inciso II, alínea "oo" - peça 1, p. 51) . 
2.4.	Após análises embasadas nos elementos constantes dos autos, este Tribunal decidiu, por meio do Acórdão 5832/2018-TCU-Primeira Câmara, transcrito anteriormente, julgar irregulares as contas da responsável, condenando-o em débito, além de aplicar-lhe multa. 
2.5.	Não satisfeito com o julgado, o responsável interpôs recurso de reconsideração, ora em análise.
ADMISSIBILIDADE
3.	Reitera-se o exame preliminar de admissibilidade (peça 40) , ratificado pelo Ministro-Relator (peça 42) , que concluiu pelo conhecimento do recurso, com efeito suspensivo dos itens 9.2, 9.3 e 9.5 do Acórdão 5832/2018-TCU-Primeira Câmara em relação ao recorrente, eis que preenchidos os requisitos processuais aplicáveis à espécie.
MÉRITO
4.	Delimitação
4.1.	Constituem objetos do recurso verificar as seguintes questões:
a) se houve irregularidade na aplicação dos recursos referentes ao convênio 494/2010 (peça 38, p. 3-19) ;
b) se, no processo, foi respeitado o direito de defesa do recorrente (peça 38, p. 20) .
5.	Das irregularidades apuradas
5.1.	O recorrente argui pela regularidade na aplicação dos recursos federais por ele geridos, tendo em vista os seguintes argumentos:
a) constam dos autos documentos com a autorização à empresa contratada pelo município, com poderes para receber documentos, contratos, dar quitação, receber pagamentos, receber valores financeiros referentes a cachês artísticos, etc.;
b) as declarações de exclusividades apresentada nos presentes autos (peça 15, p. 162-164) foram elaboradas nos termos da Lei de Licitações, isso porque seguiram poderes inerentes a representação, como assinatura de contratos, recebimentos de cachês artísticos e quitações, bem como foram reconhecidas em cartório; 
c) os shows foram executados e os artistas até a presente data não contestaram o município sobre falta de pagamento da empresa contratada, até porque já se passaram mais de oito anos. Se os artistas não tivessem recebido o cachê, certamente teriam acionado a esfera judicial para socorre-los, de modo que a inércia configura a quitação; 
d) não pode a administração pública adentrar na minúcia da esfera privada, que é regida por outra legislação; 
e) a carta de exclusividade colacionada aos autos expressa a exclusividade para a venda dos serviços dos artistas, não se tratando da validade, mas do período em que a carta está destinada à exclusividade. Não se pode negar que referido documento equivale à autorização que confere exclusividade para firmar o compromisso contratual;
f) o STJ - por meio do agravo de instrumento 1.353.772/MG, reiterou posições anteriores para declarar lícita e legal a contratação de artista através de empresas que detenham carta de exclusividade;
g) também o STF, por meio do Inquérito 2.482/MG, DJE de 17/2/2012, nos votos e discussões condutores do julgado, assentou brilhantes ensinamentos sobre a validade jurídica das cartas de exclusividade outorgadas para empresários venderem shows de artistas, mediante inexigibilidade de licitação, culminando por entender jurídica esta forma de contratação; 
h) no citado julgado (INQ 2482/MG) o Ministério Público denunciou o então prefeito da cidade de Nova Lima/MG, por ter, dentre outras coisas, contratado bandas para apresentação do carnaval, via inexigibilidade de licitação, através de empresas intermediárias que detinham carta de exclusividade para o show em determinados dias (exatamente como o caso aqui em embate) . Restou assentado pelo STF que a contratação de artistas pode se dar via inexigibilidade e através de empresários que detenham carta de exclusividade para comercialização do show em determinado dia, pois aquele que age, respaldado em parecer jurídico opinativo pela legalidade da inexigibilidade no caso concreto, quando muito, "terá cometido algo que não é punível no Direito brasileiro, que é o crime de exegese.";
i) em tantas outras oportunidades o STJ também se manifestou favoravelmente à contratação nos moldes aqui perpetrados, tais como nos seguintes posicionamentos: STJ - Processo Ag 1164252; STJ - Processo - Ag 1353772;
j) até o próprio relator do acórdão ora vergastado já julgou vários contratos com a empresa Piper Som, conforme se aufere da instrução (peça 22) no item "9" (Acórdão 7424/2016-TCU-Primeira Câmara, relatado pelo Ministro Andre de Carvalho) ;
k) tanto o órgão de instrução, quanto o Ministério Público são a favor da prestação de contas financeira, bem como da existência de nexo de causalidade de seu objeto.  
Análise
5.2.	Assiste razão ao recorrente.  
5.3.	O responsável requer a aplicação do que foi decidido nos Acórdão 7242/2016-TCU-Primeira Câmara e o Acórdão 1435/2017-TCU-Plenário, que ressalvaram a contratação de artistas sem a existência de contrato de exclusividade, mas não imputaram débito. No entanto, o presente caso envolveu questão diversa. Além da ausência do contrato de exclusividade, as declarações utilizadas pelo responsável para fundamentar a contratação indireta da empresa Piper foram emitidas e reconhecidas em cartório em abril de 2013, quase três anos após o evento, que ocorreu em 2010 (item 15 do voto do acórdão recorrido - peça 27) .
5.4.	No que toca às ações em trâmite no poder judiciário, as citadas decisões também não o socorre, pois tratam de assuntos diferentes, abarcando a esfera penal, enquanto que a análise aqui empreendida se refere a prestação de contas de recursos públicos geridos, além da diferença no caso concreto mencionado no parágrafo anterior desta instrução.
5.5.	No mais, predomina no sistema jurídico pátrio o princípio da independência das instâncias, respeitada a repercussão da absolvição judicial por negativa do fato ou da autoria na esfera administrativa. Nesse sentido, cabe transcrever a seguinte jurisprudência acerca da matéria: 
É matéria constitucional - inciso II do art. 71 - e legal - inciso I do art. 1º da Lei nº 8.443 de 16.07.92 - que compete a esta Corte de Contas agir caso o assunto esteja ou não sendo tratado na via judicial. São instâncias diferentes, cuja ação está delimitada na constituição e na lei. Assim, não pode o Tribunal de Contas da União deixar de adotar as providências que lhe caibam, sob pena de omitir -se frente a um imperativo constitucional". (Decisão 278/1994, 2ª Câmara, Ata nº 40/94, Ministro Adhemar Paladini Ghisi) . 
5.6.	O TCU tem jurisdição própria e privativa sobre as pessoas e matérias sujeitas a sua competência. De fato, por força de mandamento constitucional (CF, art. 71, inc. II) , compete a este Tribunal julgar as contas dos administradores e demais responsáveis por dinheiros, bens e valores da administração federal direta e indireta, e as contas daqueles que derem causa a perda, extravio ou outra irregularidade de que resulte prejuízo ao Erário. E, para o exercício dessa atribuição específica, o TCU é instância independente.
5.7.	Quanto ao mérito aqui analisado, não se questiona nos autos a realização do objeto conveniado, que foi atestada na Nota Técnica de Reanálise 589/2013 (peça 15, p. 187-190) , a qual certificou a execução dos shows, além de ratificar que foram atendidos todos os requisitos de elegibilidade do convênio. 
5.8.	O cerne das irregularidades apontadas fundamenta-se na não demonstração do nexo causal entre os recursos federais geridos, as despesas realizadas e a execução do objeto conveniado.
5.9.	Nesse sentido, a relação contratual entre a prefeitura municipal, a empresa intermediadora do evento e os artistas contratados encontra-se amparada com a publicação do extrato de inexigibilidade, o contrato firmado entre a prefeitura e a empresa Piper Som Representações e Promoções Artísticas Ltda., além das declarações de exclusividade apresentadas (peça 28, p. 4, itens 7.3.2 e 7.3.4) .
5.10.	No sentido de comprovar ao pagamento da prefeitura à empresa intermediadora do evento, constam dos autos as transferências bancárias realizadas por meio de TED, debitando-se da conta específica do convênio com crédito para a empresa Piper Som Representações e Promoções Artísticas Ltda., detentora da exclusividade das bandas (peça 21, p. 7 e 9) .
5.11.	Outrossim, comprovando o pagamento dos cachês às bandas, constam dos autos autorizações para que a empresa Piper Som Representações recebesse pagamentos (peça 15, p. 162) e valores financeiros referentes a cachês artísticos (peça 15, p. 163-164) . Tal assertiva encontra-se disponível nas cartas de exclusividade apresentadas (peça 15, p. 162-164) , o que, no caso sob análise, pode servir de substituto ao recibo que, em nome da transparência dos fatos, deveriam constar do processo. A princípio, entende-se que o fato de as declarações de exclusividade terem sido emitidas e reconhecidas em cartório apenas em 2013, quase três anos após o evento, representa falha grave, em especial porque não poderiam ter sido utilizadas no momento da contratação direta (em 2010) , para justificar a inexigibilidade de licitação. No entanto, tal falha, isoladamente, não se presta a justificar a imputação de débito ao gestor.
5.12.	Soma-se a isso a emissão, pela empresa detentora da suposta exclusividade, das notas fiscais referentes aos serviços prestados pela banda Metrópole (R$ 7.000,00) , Dupla Maicon e Renato (R$ 14.000,00) e Dupla Sertaneja João Carreiro e Capataz (R$ 55.000,00) , conforme constatado no relatório fundamentador do acórdão ora vergastado (peça 28, p. 4, item 7.3.1) .
5.13.	Assim, comprovada a efetiva consecução do objeto, além da entrega dos recursos à pessoa jurídica representante dos artistas que compuseram o evento objeto do convênio pactuado, resta, então, demonstrada a conexão entre os recursos federais transferidos e os artistas, não havendo que se falar em débito.
5.14.	Logo, deve-se considerar o entendimento exposto no voto do Acórdão 5662/2014-TCU-Primeira Câmara, relatado pelo Ministro Bruno Dantas, tendo em vista que na situação ora analisada, na qual não há indícios de dano ao erário, estando comprovados tanto a execução do objeto quanto o nexo causal entre as despesas realizadas e os recursos repassados por força do convênio, a determinação para a devolução dos recursos seria indevida, pois caracterizaria o enriquecimento sem causa da União.
5.15.	Em que pese o saneamento das irregularidades acima tratadas, resta, ainda, a pendência no tocante à contratação por inexigibilidade.
5.16.	A não apresentação dos contratos de exclusividade dos artistas nos moldes determinados por esta Corte de Contas e pelo termo de convênio (peça 1, p. 51) , representa grave infração à norma legal e regulamentar. É inegável que a ausência de apresentação do contrato de exclusividade em questão torna irregular a contratação por inexigibilidade de licitação, pois tal documento é imprescindível para caracterizar a inviabilidade de competição de que trata o art. 25, inciso III, da Lei 8.666/1993.
5.17.	É importante repisar que, além de ter restado clara a necessidade de sua apresentação, o contrato de exclusividade difere da autorização apresentada (extemporânea em quase três anos) , que confere tal prerrogativa apenas para os dias correspondentes à apresentação dos artistas e que é restrita à localidade do evento, conforme explicitado na alínea "oo", do inciso II, da cláusula terceira do termo de convênio (peça 1, p. 51) e no Acórdão 1435/2017-TCU-Plenário, relatado pelo Ministro Vital do Rego.
5.18.	Considerando que na análise das alegações apresentadas não restou afastada a irregularidade atinente à contratação, pelo Município de Sales/SP, mediante inexigibilidade de licitação, da empresa Piper Som Representações e Promoções Artísticas Ltda. para apresentação de artistas na 28ª festa do peão boiadeiro de Sales, sem a comprovação do contrato/declaração de exclusividade emitida e reconhecida em cartório à época dos fatos, conforme entendimento desta Corte de Contas (Acórdão 1435/2017-TCU-Plenário) , deve-se rejeitar parcialmente as alegações apresentadas.
5.19.	Desse modo, cabe o afastamento do débito imputado, sem prejuízo do julgamento pela irregularidade das contas, com fundamento no art. 16, inciso III, alínea 'b', da Lei 8.443/1992; além da aplicação da multa prevista no art. 58, inciso I, da Lei 8.443/1992, em razão da contratação de empresa por indevida inexigibilidade de licitação para o pagamento de artistas, sem que tenha sido apresentado o contrato/declaração de exclusividade emitida e reconhecida em cartório à época dos fatos.
6.	Da revelia e do cerceamento à ampla defesa
6.1.	O recorrente argui pela inexistência de revelia e pelo cerceamento a sua defesa, tendo em vista os seguintes fundamentos:
a) a continuidade no serviço público é princípio fundamental, de modo que o sucessor da gestão deveria empreender de todos os meios para demonstrar o adimplemento do município aos objetos pactuados; 
b) a regra é que o município é vinculado ao termo de convênio e não o ex-gestor; 
c) a defesa do ora recorrente foi prejudicada, já que a gestão que o sucedeu deixou de encaminhar com exatidão a defesa e documentos que estavam guardados em sua responsabilidade. Tanto é que juntou representação nos presentes autos contra esse subscritor. 
d) a matéria que se encontra nos autos é de ordem pública e de interesse da administração, assim não podendo ser decretado sua revelia; 
e) o recorrente não foi citado para se defender sobre a restituição irregular do saldo do convênio, conforme proposto no acórdão, pois na citação verifica-se que não se fez menção expressa, de modo que fora cerceado o direito de defesa, bem como inovou nos autos ao aplicar a sanção. 
Análise
6.2.	Parte das alegações aqui apresentadas merece ser acolhida. 
6.3.	Ao analisar a citação ao recorrente (peça 5) , de fato, identifica-se que não lhe foi informado sobre a irregularidade na transferência do montante de R$ 1.000,00 à conta da prefeitura municipal. Tal omissão impediu ao responsável manifestar-se sobre o fato a ele imputado. Essa omissão demandaria, então, nova citação ao responsável. 
6.4.	Sobre o tema, vale transcrever trechos das análises empreendidas pela unidade técnica (peça 28, p. 3, item 5.3) e pela procuradoria desta Corte de Contas (peça 25, p. 2) :
5.3. O valor de R$ 1.000,00, transferido conforme subitem 4.6 supra, foi depositado na conta corrente da Prefeitura do Município de Sales, no Banco do Brasil, não constando a finalidade da transferência. Respeitando-se a proporcionalidade dos recursos do convênio, esse saldo restante deveria ser restituído em parte à Prefeitura (7,6%) e em parte ao Ministério concedente (92,4%) . A despeito disso, por se tratar de valor irrisório, entende-se que a devolução desses recursos ao órgão concedente caracterizaria medida desnecessária e de excessivo rigor.
 (...) . No entanto, a título de racionalidade administrativa e economia processual, por se tratar de débito de reduzida materialidade (R$ 924,00) , deixo de propor nova rodada de citação, com o intuito de evitar que o custo da cobrança seja superior ao valor do ressarcimento. 
6.5.	Ponderando as manifestações acima e considerando a proposta de afastamento do débito, não há que se falar em cerceamento a defesa, uma vez que o recorrente não mais responderá por tal irregularidade.
6.6.	Quanto à alegada revelia, vale dizer que o responsável foi regularmente citado por meio do Ofício 0909/2016 (peça 5) , porém, apesar de ter tomado ciência (peça 6) , permaneceu silente. Assim sendo, ocorreu a sua revelia e deu-se prosseguimento ao presente processo, nos termos do art. 12, § 3º, da Lei 8.443/1992.
6.7.	Nos processos do TCU, a revelia não leva à presunção de que sejam verdadeiras todas as imputações levantadas contra os responsáveis. Dessa forma, a avaliação da responsabilidade do agente não prescinde das provas existentes no processo. Ao não apresentar sua defesa, o responsável deixou de comprovar a regular aplicação dos recursos sob sua responsabilidade, em afronta às normas que impõem aos gestores públicos a obrigação legal de, sempre que demandados pelos órgãos de controle, apresentarem os documentos que demonstrem a correta utilização das verbas públicas, a exemplo do contido no art. 93 do Decreto-Lei 200/1967, in verbis:
"Quem quer que utilize dinheiros públicos terá de justificar seu bom e regular emprego na conformidade das leis, regulamentos e normas emanadas das autoridades administrativas competentes."
6.8.	O convênio em tela teve vigência entre 27/5/2010 e 18/8/2011 (peça 1, p. 77) , sendo que o recorrente teve trinta dias a contar do término da vigência para apresentar a prestação de contas (peça 1, p. 51) . Considerando que o ora recorrente foi titular como prefeito municipal na gestão de 2009 a 2012, não pode o gestor responsabilizar seu sucessor pela apresentação insatisfatória da prestação de contas.
6.9.	Outrossim, a documentação da despesa deve ser mantida em boa ordem pelo convenente pelo prazo de cinco anos, contados da aprovação da prestação ou da tomada de contas do gestor do órgão concedente (art. 30, § 1º, da IN/STN  01/1997) . Esse prazo é interrompido pela prática de algum ato que, de alguma forma, leve ao conhecimento do responsável convenente a adotar alguma providência atinente à prestação de contas, seja solicitando-a integralmente em razão de omissão, seja requisitando outras informações ou documentos complementares (Acórdão 359/2007-TCU-Segunda Câmara, relatado pelo Ministro Aroldo Cedraz) . 
6.10.	No mais, a responsabilidade pela guarda da documentação não se limita à entidade convenente, mas sim a todos aqueles que têm a obrigação de prestar contas. Se a entidade e o administrador estão coobrigados na prestação de contas dos recursos públicos, ambos se sujeitam à obrigação de guarda da documentação pelo prazo de cinco anos da aprovação da prestação de contas.
6.11.	Diante desse contexto, resta evidente a obrigação do responsável pela guarda da documentação comprobatória relativa à prestação de contas pelo prazo de cinco anos contados da aprovação das contas.
CONCLUSÃO
7.	Em face das análises anteriores, conclui-se que:
a) comprovada a efetiva consecução do objeto, além da entrega dos recursos à pessoa jurídica representante dos artistas que compuseram o evento objeto do convênio pactuado, resta, então, demonstrada a conexão entre os recursos federais transferidos e os artistas;
b) cabe o afastamento do débito imputado, sem prejuízo do julgamento pela irregularidade das contas, com fundamento no art. 16, inciso III, alínea 'b', da Lei 8.443/1992; além da aplicação da multa prevista no art. 58, inciso I, da Lei 8.443/1992, em razão da contratação de empresa por indevida inexigibilidade de licitação para o pagamento de artistas, sem que tenha sido apresentado o contrato/declaração de exclusividade emitidos e reconhecidos em cartório à época dos fatos;
c) a responsabilidade pela guarda da documentação não se limita à entidade convenente, mas sim a todos aqueles que têm a obrigação de prestar contas;
d) a título de racionalidade administrativa e economia processual, por se tratar de débito de reduzida materialidade (R$ 924,00) , e considerando-se a proposta de afastamento integral do débito, deixa-se de propor nova rodada de citação, com o intuito de evitar que o custo da cobrança seja superior ao valor do ressarcimento.
7.1.	Assim, os elementos apresentados pelo recorrente têm o condão de modificar a deliberação recorrida, no sentido de afastar o débito e alterar o fundamento da multa aplicada.
PROPOSTA DE ENCAMINHAMENTO
8.	Diante do exposto, com fundamento nos artigos 32, inciso I, e 33 da Lei 8.443/1992, submetem-se os autos à consideração superior, propondo-se:
1. conhecer do recurso e, no mérito, dar-lhe provimento parcial para afastar integralmente o débito imputado ao recorrente, sem prejuízo de alterar os fundamentos do julgamento recorrido, da seguinte forma: 
9.2. com fundamento nos arts. 1º, inciso I, 16, inciso III, alínea 'b' da Lei 8.443/1992, julgar irregulares as contas de Genivaldo de Brito Chaves;
9.3. com fundamento no art. 58, I, da Lei 8.443/1992, aplicar a Genivaldo de Brito Chaves multa no valor de [a ser arbitrado pelo Exmo. Ministro-Relator do Recurso], atualizado monetariamente desde a data do presente acórdão até a do efetivo recolhimento, se for pago após o vencimento, na forma da legislação vigente, fixando o prazo de 15 (quinze) dias, a contar do recebimento da notificação, para que seja comprovado, perante este Tribunal, o recolhimento da quantia ao Tesouro Nacional, nos termos do art. 23, inciso III, alínea "a", da referida Lei, c/c o art. 214, inciso III, alínea "a", do Regimento Interno do TCU;
1.  comunicar ao recorrente e aos demais interessados, a deliberação que vier a ser proferida por esta Corte.
O Ministério Público junto ao TCU divergiu da proposta da Unidade Técnica, conforme parecer abaixo reproduzido:
	Examina-se recurso de reconsideração interposto por Genivaldo de Brito Chaves em face do Acórdão 5832/2018-TCU-Primeira Câmara, por meio do qual esta Corte o considerou revel, julgou suas contas irregulares, o condenou ao ressarcimento de débito equivalente a R$ 71.132,60 (valor histórico de 18/05/2011) e lhe aplicou multa fundamentada no art. 57 da Lei nº 8.443/92.
A condenação foi motivada por irregularidades detectadas no âmbito do Convênio nº 494/2010, firmado entre a Prefeitura de Sales/SP e o Ministério do Turismo com o objetivo de promover evento intitulado "28ª Festa do Peão de Boiadeiro de Sales". De acordo com a deliberação a quo, parte das despesas efetuadas foi impugnada em razão da não comprovação do efetivo pagamento dos artistas que se apresentaram na festividade, já que o ex-gestor não trouxe aos autos os recibos emitidos pelos músicos ou por seus representantes legais. A ausência desses elementos comprobatórios impediu o estabelecimento do nexo de causalidade entre a verba conveniada e as despesas efetuadas, motivo que ensejou a imputação de débito ao responsável.
Nesta etapa processual, o recorrente requer a elisão da dívida que lhe foi imposta, por considerar não ter existido qualquer mácula na gestão dos recursos públicos conveniados. Nesse sentido, defende que as cartas de exclusividade apresentadas seriam suficientes para demonstrar que a empresa Piper Som Representações e Promoções Artísticas Ltda. - ME era a representante legal dos artistas contratados, de forma que restaria comprovado o liame entre o dinheiro federal e o objeto realizado. Adicionalmente, o ex-prefeito suscitou a nulidade do decisum, uma vez que não lhe foi oferecida nova oportunidade de se manifestar nos autos após a inclusão de novos elementos neste processo. 
Por seu turno, a Secretaria de Recursos propõe conhecer e dar provimento parcial ao recurso de reconsideração para afastar integralmente o débito imposto ao recorrente e alterar o fundamento da multa para o art. 58 da Lei nº 8.443/92. No entender da unidade técnica, o conjunto probatório constante do feito seria suficiente para demonstrar o nexo de causalidade neste caso, motivo pelo qual não remanesceriam fundamentos para a manutenção do dano ao erário.
Feita essa breve síntese, peço vênias para divergir do encaminhamento proposto pela Serur.
Após compulsar o processo, reputo assistir razão ao recorrente quando suscita a nulidade da deliberação vergastada. O histórico deste processo revela que o Sr. Genivaldo de Brito Chaves foi citado por este TCU uma única vez (peça 5) , oportunidade em que deixou o prazo para apresentação de alegações de defesa transcorrer in albis, sem apresentar qualquer manifestação. 
Após essa etapa, novos documentos foram juntados ao processo em cumprimento à determinação imposta pelo relator a quo, dentre os quais se encontram elementos cruciais para a condenação do responsável, a exemplo das cartas de exclusividades constantes da peça 15, p. 162-164. Tendo em vista a relevância das novas peças para o deslinde do feito, a ausência de renovação da citação do responsável para se manifestar sobre esses elementos probatórios caracteriza notório prejuízo ao exercício do contraditório e ampla defesa e, assim, invalida os demais atos processuais adotados nesta TCE.
8.	Ante o exposto, este representante do Ministério Público de Contas manifesta-se a favor do conhecimento e provimento parcial do presente recurso de reconsideração para considerar nulos a citação do Sr. Genivaldo de Brito Chaves e os atos processuais subsequentes, devendo o feito retornar ao relator a quo para a adoção das medidas cabíveis

Willians Keste Millan (309947/OAB-SP).

Subprocurador-Geral Paulo Soares Bugarin.

TOMADA DE CONTAS ESPECIAL. CONVÊNIO. MINISTÉRIO DO TURISMO. REALIZAÇÃO DE EVENTO. IMPUGNAÇÃO PARCIAL DAS DESPESAS. CITAÇÃO. REVELIA. IRREGULARIDADE NA EXECUÇÃO FINANCEIRA. IRREGULARIDADE DAS CONTAS. DÉBITO. MULTA. RECURSO DE RECONSIDERAÇÃO. CONHECIMENTO. INSUFICIÊNCIA DO APELO PARA INFIRMAR A DECISÃO RECORRIDA. NEGATIVA DE PROVIMENTO. CIÊNCIA.

TOMADA DE CONTAS ESPECIAL (TCE)

Secretaria de Recursos (SERUR); Secretaria de Controle Externo de Tomada de Contas Especial (SecexTCE).

Cuidam os autos de recurso de reconsideração interposto por Genivaldo de Brito Chaves, ex-prefeito do Município de Sales/SP, contra o Acórdão 5832/2018-TCU-Primeira Câmara, relatado pelo E. Ministro Bruno Dantas.
A deliberação recorrida julgou irregulares as contas do responsável, condenou-o ao ressarcimento de dano de R$ 71.132,60 (valor histórico de 18/05/2011) e ao pagamento de multa prevista no artigo 57 da Lei 8.443/1992, no valor de R$ 10.000,00, em razão da não-comprovação do regular dos recursos federais transferidos pelo Ministério do Turismo à referida municipalidade por meio do Convênio 494/2010 (Siafi/Siconvi 735850) , cujo objeto era apoio à realização do evento intitulado "28ª Festa do Peão de Boiadeiro de Sales".
Consoante apurado na instância inicial, restaram configuradas as seguintes irregularidades:
a) contratação direta de empresa intermediadora de artistas com base em cartas de exclusividade para dia e local do evento, em desacordo com o artigo 25, inciso III, da Lei 8.666/1993, o instrumento de convênio e a jurisprudência do Tribunal;
b) insuficiência de documentos probatórios a evidenciar o nexo causal entre os recursos do convênio e o pagamento dos artistas, ao arrepio do ajuste convenial;
c) transferência de parte do recurso do convênio para a conta da prefeitura.
Nesta etapa recursal, o apelante suscita nulidade do acórdão recorrida, uma vez que não lhe teria sido oferecida nova oportunidade para se manifestar nos autos posteriormente à inclusão de outros elementos probatórios, acrescidos em resposta à medida saneadora ordenada pelo relator a quo.
No mérito, pugna por que seja afastado o débito e declarada a regularidade das contas, considerando que as cartas de exclusividades são suficientes para demonstrar que a empresa agenciadora do evento contratada pela prefeitura, Piper Som Representações e Promoções Artísticas Ltda. - ME, era a representante legal dos artistas contratados, o que evidencia o liame causal entre os recursos federais do convênio e o objeto realizado.
A Secretaria de Recursos opina por conhecer e dar provimento parcial ao recurso de reconsideração para afastar integralmente o débito imposto ao recorrente, mantendo-se, todavia, a irregularidade das contas e alterando o fundamento da multa para o art. 58 da Lei 8.443/1992. Ao ver da unidade técnica, o conjunto probatório demonstra o nexo de causalidade da aplicação dos recursos na realização dos eventos artísticos embora não tenha sido elidida a irregular contratação direta da empresa intermediadora.
Por sua vez, o Ministério Público manifesta-se pelo conhecimento e provimento parcial do apelo, a fim de o Tribunal declarar nula a citação do responsável e dos atos processuais subsequentes, retornando o processo ao relator a quo para adoção das medidas cabíveis.
Feito esse introito, passo a decidir.
Ratifico o conhecimento prévio do recurso de reconsideração, uma vez satisfeitos os requisitos de admissibilidade estabelecidos nos artigos 32, inciso I, e 33, da Lei 8.443/1992.
Com as vênias de estilo, divirjo dos pareceres precedentes pelas razões que passo a expor.
Não há de se acolher arguição de nulidade suscitada pela defesa e perfilhada pelo Ministério Público.
Consoante apurado nos autos, o responsável Genivaldo de Brito Chaves foi regularmente instado a apresentar defesa acerca dos seguintes pontos, em relação aos quais manteve-se inerte, arcando com o ônus da revelia nos termos do artigo 12, § 3º, da Lei Orgânica do TCU (peças 5 e 6) :
a) não utilização da modalidade pregão para contratação de bens e serviços comuns, caso das contratações dos serviços de locação de 01 palco, 02 telões para projeção do rodeio, locação de som, contratação de seguranças composto por 100 homens, realizadas junto à empresa Piper Som Representações e Promoções Artísticas Ltda. - ME, em descordo com o artigo 49, § 1º,  da Portaria Interministerial MPOG/MF/CGU 127, de 29 de maio de 2008, e da Cláusula Terceira, item II, alínea "m" e parágrafo único do termo de convênio;
b) contratação da empresa Piper Som Representações e Promoções Artísticas Ltda. - ME por inexigibilidade em desacordo com a Cláusula Terceira, item II, alínea "oo", do termo de convênio, bem como em afronta ao entendimento firmado pelo Tribunal de Contas da União no Acórdão 96/2008-TCU-Plenário (relator E. Ministro Benjamin Zymler) , porquanto a ausência de contratos de exclusividade dos artistas com o empresário contratado, registrado em cartório, cuja exclusividade da data não se confunde com a do empresário que representa o artista, contraria requisitos essenciais à realização de contratação direta por inexigibilidade de licitação, estampados nos artigos 25, inciso III, e 26, da Lei 8.666/1993; e
c) ausência de apresentação de comprovantes de pagamento de cachê aos artistas contratados, não tendo sido comprovado, assim, o nexo causal entre os recursos recebidos e os pagamentos efetuados, descumprindo-se o disposto no artigo 63 da Lei 4.320/1964, no artigo 93 do Decreto-Lei 200/1967 e no artigo 30 da IN/STN 01/1997. 
As informações e os documentos posteriormente acrescidos aos autos em resposta à medida saneadora ordenada pelo relator a quo, E. Ministro Bruno Dantas, tais como extratos bancários, aplicações financeiras, processos licitatórios, contratos, notas fiscais e processos de pagamentos, nada mais são que elementos probantes da prestação de contas que já deveriam ter sido apresentados pelo responsável ao órgão concedente, na fase interna, e ao Tribunal por ocasião da citação.
O próprio instrumento de convênio já estabelecia a obrigatoriedade de o responsável apresentar esses documentos por ocasião da prestação de contas, mediante inclusão no sistema Siconv ou, na impossibilidade de fazê-lo, pelo envio ao órgão concedente, conforme se depreende das Cláusula Décima Segunda, Parágrafos Primeiro e Segundo do ajuste (peça 15, págs. 42/44) .
Insustentável, portanto, o argumento de que a defesa teria sido surpreendida por elementos probatórios os quais já deveriam ter sido enfeixados pelo responsável na prestação de contas. Como é cediço na jurisprudência desta Corte de Contas, em se tratando de transferências voluntárias da União mediante convênio, acordos ou outros instrumentos congêneres, incumbe ao convenente o ônus probandi da regular prestação de contas.
Quanto ao mérito, as alegações trazidas pelo responsável são incapazes de infirmar a decisão recorrida, porquanto não fez prova de pagamento de "cachês" aos artistas que se apresentaram no evento, ao arrepio do que exige a Cláusula Terceira, item II, alínea "pp" do instrumento de convênio (peça 15, pág. 35) .
Não se pode acolher pagamentos à empresa intermediadora dos artistas, com base, apenas, em cartas de exclusividade para determinados dias e locais dos eventos, à revelia das exigências estabelecidas nos artigos 25 e 26 da Lei 8.666/1993. Nessas condições irregulares, não há evidenciação do liame causal entre os recursos do convênio e a aplicação da despesa, a qual somente seria demonstrada com o pagamento dos "cachês" artistas que se apresentaram no evento regional. 
Nessas situações, a jurisprudência desta Corte de Contas é firme no entendimento de que, à míngua de comprovação da inexigibilidade de licitação de contratação de representante exclusiva de conjunto musical, a ausência de recibo ou documento congênere que demonstre o efetivo recebimento do "cachê" pelos artistas implica imputação de débito solidário entre o gestor do convenente e a empresa intermediadora, justamente por haver rompido nexo causal entre os recursos transferidos pelo ajuste de convênio e os serviços artísticos prestados. Cito os Acórdão 3580/2019-TCU-Primeira Câmara, da relatoria do E. Ministro-Substituto Augusto Sherman, 6328/2018-TCU-1ª Câmara, da relatoria do E. Ministro Bruno Dantas e 11867/2018-TCU-1ª Câmara, da relatoria do E. Ministro Benjamin Zymler.  
Feitas essas considerações, nego provimento ao recurso e voto por que o Tribunal acolha a minuta que ora submeto à deliberação do colegiado.
TCU, Sala das Sessões Ministro Luciano Brandão Alves de Souza, em 12 de maio de 2020.
WALTON ALENCAR RODRIGUES 
Relator